【裁判字號】    96,訴,1032
【裁判日期】    970709
【裁判案由】    塗銷地上權登記
【裁判全文】
臺灣臺南地方法院民事判決              96年度訴字第1032號
原      告  壬○○
            己○○
共      同
訴訟代理人  許世烜律師
被      告  耀遠企業股份有限公司
法定代理人  辛○○
訴訟代理人  徐建光律師
複  代理人  邱玲子律師
上列當事人間請求塗銷地上權登記事件，經本院於民國97年6月9
日言詞辯論終結，判決如下：
    主  文
被告應將原告壬○○所有坐落臺南市○區○○○段五九三之四五
地號土地所有權全部，及原告己○○所有坐落同段五九三之四六
地號土地所有權全部，於民國九十五年一月十日分別以臺南市東
南地政事務所民國九十五年東資地字第004420號、004430號收件
設定登記權利價值均為新臺幣捌萬元、存續期間均自民國九十五
年一月六日起至一二五年一月六日止之地上權登記予以塗銷。
訴訟費用新臺幣壹萬捌仟柒佰貳拾壹元由被告負擔。
    事實及理由
一、原告起訴如下：
（一）坐落台南市○區○○○段593-45地號，面積318平方公尺
      土地，及同段593-46地號，面積336平方公尺土地（以下
      稱系爭土地），分別為原告壬○○、己○○二人所有，此
      二筆土地係自同段593-31地號土地分割而來。分割前，59
      3-31地號土地為邱氏家族之共有土地，分別為訴外人乙○○（已死亡）、丙○○、己○○、邱鏸玉、戊○○、邱振
      銘、邱振裕、邱振源及壬○○等人共有。上開土地緊臨台
      南市○○路之黃金地段，不論是出租或出售，均應有不錯
      之行情。593-31地號土地共分割成593-31、593-44、593-
      45、593- 46、593-47、593-48、593-49、593-50、593-5
      1等九筆土地，於辦理上開土地分割登記時，因原告受分
      配之系爭593-45、593-46地號土地毗鄰原告大伯乙○○之
      土地，乙○○遂邀原告將土地共同出租，並於辦妥土地分
      割後仍將系爭土地所有權狀置放在訴外人癸○○代書處，
      以方便日後出租作業。嗣於民國94年底，乙○○透過其女
      庚○○向原告表示有訴外人台灣百勝肯德基股份有限公司
      （下稱肯德基公司）欲承租原告土地，需原告蓋用印鑑章
      及印鑑證明等語，原告信以為真，遂囑託原告之女（姊）
      戊○○持原告印鑑章至癸○○代書處，協同乙○○、庚○○二人在空白土地登記申請書上蓋用原告印鑑章，並交付
      原告二人之印鑑證明書予癸○○代書處，用以辦理出租系
      爭土地予訴外人肯德基公司之相關登記事宜。
（二）後於95年3、4月間，庚○○向原告表示肯德基公司僅承租
      593-31地號（乙○○）及593-44地號（乙○○之妻丙○○
      所有）兩筆土地，並未承租原告所有之593-45、593-46地
      號土地，嗣亦僅在乙○○及丙○○上開兩筆土地上興建肯
      德基營業餐廳，故原告未發覺有何異樣，直到95年12月初
      ，乙○○之媳婦辛○○（即被告之法定代理人）向原告己○○表示有被告公司要開給原告二人之租金扣繳憑單，要
      原告去領取，原告甚感莫明，乃於95年12月11日向地政事
      務所申請系爭土地登記謄本，始發現原告所有之系爭兩筆
      土地竟遭被告公司於95年1月10日以臺南市東南地政事務
      所95年東資地字第004420號、004430號收件設定登記權利
      價值均為新臺幣（下同）8萬元，存續期間均自95年1月6
      日起至125年1月6日止之地上權（下稱系爭地上權），該
      地上權期限竟然長達30年，然每年地租卻僅以申報地價之
      年息百分之1計算，若依此計算，被告公司每年僅需支付
      原告二人各7萬餘元租金，即可使用全部土地。然系爭兩
      筆土地之公告現值總額為49,131, 421元，被告公司將系
      爭土地登記30年地上權，每年地租僅約14萬元，致該兩筆
      土地所有權價值喪失殆盡，原告實不可能同意此種條件之
      租約或地上權。而被告公司為乙○○一家人所開設，其負
      責人原為乙○○之子丁○○，後變更為丁○○之妻辛○○
      ，料必是乙○○一家人利用原告為出租予肯德雞公司所蓋
      印之空白登記申請書及交付之印鑑證明書，未經原告同意
      ，利用不知情之代書將系爭兩筆土地以極不合理、極低廉
      條件，擅自登記地上權予其等自家經營之被告公司，此由
      原告向受託辦理登記之子○○代書查證時，經該代書表示
      地上權之登記內容全部是依照乙○○及其女庚○○二人之
      意思填寫，有談話錄音可稽，足見系爭地上權登記之內容
      ，為被告片面意思，並未經兩造意思表示合致。
（三）原告於95年12月知悉土地遭設定地上權，旋即向被告法定
      代理人辛○○表示異議，並96年1月9日去函要求被告公司
      塗銷地上權，然被告竟於96年1月17日分別寄交原告支票
      各1紙，面額各為63,628元及67,230元，發票日則倒填記
      載為95年11月（經被告更改為12月）月30日，但原告立即
      以96年1月19日存證信函要求被告塗銷地上權並將支票寄
      還。被告又於96年2月初寄達系爭土地租賃所得扣繳憑單
      予原告，原告亦立即將其退回，並將副本寄送財政部台灣
      省南區國稅局，讓該局知悉兩造間未有地上權及地租等事
      。後因乙○○去世，被告公司對於此事均置之不理，原告
      故而提起本件塗銷地上權登記之訴。
（四）關於兩造爭執點，原告之主張及舉證如下：
   1、兩造間並未就系爭土地達成設定地上權之意思表示合致：
    (1)原告係以為肯德基公司要承租系爭土地，始持原告印鑑章
      至癸○○代書事務所蓋印。依證人甲○○於96年10月23日
      之證詞（卷第88頁以下），可知被告之法定代理人辛○○
      、丁○○（原法定代理人）二人與肯德基洽談出租土地時
      ，亦有將原告系爭土地提供予該公司選擇。又證人戊○○
      於96年10月23日之證詞（卷第96頁以下），可知原告主觀
      上所認知之出租對象是肯德基公司。故原告欲出租之對象
      為肯德基公司，並非被告，證人戊○○持原告二人印鑑章
      至癸○○代書事務所用印時，乃係以為肯德基公司欲承租
      系爭土地而將印章交付賴代書用印，故原告二人與被告公
      司間並無設定地上權之意思合致。
    (2)另依證人癸○○與原告己○○、兄邱振源於96年1月22日
      談話內容，證人癸○○被詢及當初是否持空白申請文件予
      戊○○蓋印之問題時，證人癸○○不敢正面回答而一再表
      示：「是依照乙○○及其女兒庚○○二人的意思，他要怎
      麼設定，就照他的意思蓋一蓋章，都是一樣的格式，也沒
      什麼......。等語，談話末尾更向原告詢問：「他們父女
      （指乙○○、庚○○）難道沒有向她（戊○○）說嗎？」
      ，於邱振源表示「沒有」後，賴代書並表示：「我代書也
      不了解到底是怎樣，他（乙○○）就說要這樣設定地上權
      ，這都有一定的格式。」等語，可資證明證人癸○○並未
      向戊○○告知用印文件之內容為何，且設定文件內容均係
      依照權利人一方（乙○○及其女兒庚○○等人）片面意思
      所製作，甚為明確。
    (3)又系爭土地位於台南市○○○地段，兩筆土地之公告現值
      將近5000萬元，依通常經驗法則，任何人均不可能將土地
      賤租予他人。參照乙○○、丙○○將其等所有同段593-31
      、593-44地號土地出租予肯德基公司，每月可得租金386,
      124元至588,379元，平均每月租金大約48萬元，則年租金
      大約580萬元，該二筆土地面積共1080平方公尺，每平方
      公尺年租金相當於5370元；反觀系爭土地所設定之地上權
      租金計算方式，每年租金分別僅為70, 698元及74,700元
      ，合計145,398元，系爭二筆土地面積合計654平方公尺，
      則每平方公尺年租金相當於222元，竟不到相鄰之乙○○
      、丙○○上開土地租金之20分之1，此種租金之約定，顯
      不合常理。又原告二人並非被告公司之股東或董、監事，
      與被告間無任何往來，未訂有租約，被告未分紅給原告，
      原告不可能答應設定「權利價值新台幣8萬元」、「租期
      30年」、「年租金按申報地價百分之1計算」等如此不合
      常理之設定條件，原告若知悉此事，即不可能同意蓋章於
      登記文件。證人癸○○證稱其有向戊○○說明設定內容云
      云，與常情有違，證詞顯有偏袒被告，實不足取。綜上，
      原告確實不知系爭地上權設定內容。
   2、兩造間未訂有租地建屋之租賃契約，系爭地上權設定契約
      書記載地上權設定係依土地法第102條規定，由承租人請
      求出租人辦理地上權登記等內容，與事實不符，更可證明
      本件系爭地上權設定，並非基於兩造之合意：
    (1)系爭地上權設定契約書之約定事項第3點記載：「本地上
      權之設定符合民法第832條及土地法第102條規定辦理，如
      有不實願負法律責任。」按土地法第102條係規定：「租
      用基地建築房屋，應由出租人與承租人於契約訂立後二個
      月內，聲請該管直轄市或縣（市）地政機關為地上權之登
      記。」依此，若系爭地上權設定為真，則依地上權設定契
      約書記載，乃「已有租用基地建築房屋之租賃關係存在，
      而由承租人向出租人請求設定地上權設定」。然兩造間未
      有租地建屋之租賃關係存在，地上權設定契約書卻記載本
      件設定是依土地法第102條規定辦理，更加可以證明設定
      內容非基於兩造間合致之意思表示。
    (2)被告抗辯兩造間訂有如土地法第102條所規定之「租用基
      地建築房屋」之租賃關係，應由被告舉證。若被告就系爭
      土地已與原告二人訂有「租用基地建築房屋」之租賃契約
      ，應由被告提出該租約書或其建築房屋之計畫、預算。查
      被告登記之所營事業項目，並無建築業，被告又未能舉證
      證明有租賃關係，故其抗辯有「租地建屋」租約關係，顯
      不足取。
    (3)按最高法院89年台上字第424號判決意旨：「租用基地建
      築房屋，應由出租人與承租人於契約成立後二個月內，聲
      請該管市縣地政機關為地上權登記，固為土地法第102 條
      規定，惟其要件必須兩造間先有基地租賃關係存在為前提
      。上訴人與被上訴人間原無租用基地建築房屋之法律關係
      ，則其依土地法第102條規定，備位請求被上訴人協同辦
      理地上權登記，自不可取。」則本件系爭地上權登記，因
      並無基地租賃關係存在，故被告取得地上權設定登記乃無
      法律上原因而受有利益，致原告受有損害，原告自得對被
      告主張返還不當得利，請求將地上權塗銷。又兩造間並無
      設定地上權之合意，但卻遭告設定地上權，該地上權設定
      契約並未成立，則地上權登記應予塗銷。因地上權設定登
      記有妨害原告所有權，原告亦得依民法第767條所有權妨
      害排除請求權之規定，訴請被告塗銷地上權登記。
   3、又倘地上權契約可認已成立（原告否認），原告亦得撤銷
      意思表示，地上權登記自始無效：
    (1)原告主觀上是要將系爭土地出租予肯德基公司，認應有合
      理之租金，才出具印鑑證明書及蓋用印鑑章於登記文件上
      。今卻遭被告設定不合理低廉租金之地上權，原告若知此
      事，當然不會同意設定地上權，則原告亦主張依民法第88
      條規定，對被告為撤銷意思表示。又按民法89條規定，本
      件原告以為要出租予肯德基公司，意思表示之對象為肯德
      基公司之經營者，而非被告。惟辦理地上權登記之代書將
      原告已用印之空白設定文件，依乙○○之意思設定予被告
      公司，顯未將原告之意思表示確實傳達，以致將系爭土地
      設定地上權予被告，若可認地上權設定契約成立，原告亦
      主張依民法89條規定，對被告為撤銷意思表示。
    (2)再依民法第114條第1項規定，地上權設定契約亦因原告撤
      銷意思表示而自始無效。因被告明知或可得而知該地上權
      設定為無效，依民法第113條規定，應負回復原狀責任；
      再者，地上權登記為自始無效，惟該登記有妨害原告所有
      權，原告得主張依民法第767條規定，請求被告塗銷地上
      權設定登記。
（五）綜上，聲明請求判決如主文第1項所示。
二、被告答辯如下：
（一）被告公司係向股東親友租用閒置土地（含台南市○區○○○段593-31、593-44、593-45及593-46等土地），並設定
      地上權後，建築房屋再予出租，嗣因被告出租房屋之租金
      不低，原告始又反悔拒收租金欲收回土地，因而提起本件
      訴訟。惟查，兩造間有設定地上權契約之意思表示合致，
      此有土地登記申請書及地上權設定契約書在卷足憑，原告
      對於上開申請書及契約書上之印鑑真正及蓋用印鑑並不爭
      執，顯見兩造就設地上權契約之意思表示確已合致，原告
      為相反之主張，自應舉反證證明之。又租賃關係中關於租
      金、租賃標的等必要之點有意思表示之合致，則租賃契約
      即已成立，不以訂立書面契約為要件，本件兩造就租金、
      租賃標的等必要之點有意思表示之合致，並據此為地上權
      設定登記，原告對被告主張返還不當得利，請求塗銷地上
      權登記，自無理由。
（二）原告起訴狀主張其等囑託戊○○持原告印鑑章至癸○○代
      書處，協同乙○○、庚○○二人在空白土地登記申請書上
      蓋用原告印鑑章，並交付原告二人之印鑑證明書予癸○○
      代書處等情節，惟查，證人戊○○於96年10月23日證稱：
      「是乙○○與庚○○臨時通知我拿原告壬○○、原告己○○的印鑑章跟他們一起去找代書蓋章，其他什麼都沒有講
      ，當時要蓋章的事情，我也沒有知會原告壬○○、原告己○○，她們完全都不曉得。」等語，與原告主張戊○○係
      受原告囑託前往用印情節不符，顯見證人戊○○之證述並
      不實在。又查，證人戊○○雖於同日證稱伊當時在癸○○
      代書處僅看告空白表格云云，然查，證人癸○○於96年10
      月23日具結證稱：「（問：她蓋印鑑章時的申請書是否係
      空白的？）蓋章的時候都已經是寫好內容了，不是讓他們
      蓋空白的申請書。」、「（問：義務人來蓋章當時，你有
      沒有跟義務人說明是要設定地上權？）有，有以口頭跟他
      們說明，而且是先拿申請書給他們看，之後才蓋章的。」
      等語，足證原告主張於空白的土地登記申請書上蓋用原告
      印鑑，不足採信。原告雖提出原告己○○及其兄邱振源與
      證人子○○之96年1月22日談話錄音光碟及譯文，主張證
      人癸○○前揭證詞有偏袒被告云云，然查，譯文內容關於
      邱振源之部分，因邱振源於設定本件地上權時並未在場，
      其於譯文所陳述內容顯非其親見親聞之事，應無證據能力
      ，至於譯文內賴代書所稱：「這也沒什麼內容啊」（見譯
      文第12頁第1行），其意係指內容「都有一定的格式」，
      並非如原告所主張係在空白文件上蓋章；此觀同頁下句「
      己○○：設定的時候，要做資料的時候，表格是空白的嗎
      ？賴代書：那時候都照他們意思寫一寫來蓋，......。」
      顯見本件設定地上權時，兩造並非在空白的文件上蓋章，
      此與證人癸○○之證述並無不符。又代書僅係依據當事人
      委託代為書寫辦理登記之文件，並代為送件而已。至於當
      事人辦理之原因關係為何，未必會告知代書，故始有「賴
      代書：我代書也不了解到底是怎樣，他就說要這樣設定地
      上權，這都有一定的格式」、「他們兩個都知道，我都不
      知道，他們要怎樣我就怎樣，大家不時就辦設定，一定是
      大家有講通才來，不然我代書什麼也不知道」等語，故代
      書不知內容，實無偏袒之情。
（三）本件系爭土地之地上權設定與訴外人肯德基公司實無關聯
      ，原告雖主張係誤以為要將系爭土地出租予肯德基公司，
      因而交付印鑑證明，並蓋用印鑑章云云，然查，證人戊○○證稱：「（問：當初乙○○有無提到肯德基公司要承租
      的租金是多少？）沒有。」倘原告交付印鑑證明及蓋用印
      鑑章係為出租系爭土地予肯德基公司豈會連租金多少都未
      談及，即會蓋用印鑑章？原告之主張實背於常情。且印鑑
      證明及印鑑章，依一般社會通念係相當重要之物品，印鑑
      章更不輕易交付他人，更遑論在空白申請書上蓋印鑑章；
      倘如證人戊○○所稱係因信任伯父乙○○，因而在空白申
      請書上蓋印鑑章，則大可將空白申請書拿回家中蓋印或將
      印鑑章交付乙○○即可，又何須刻意授意戊○○前往代書
      事務所蓋印？是原告誤以為要出租予肯德基公司之主張，
      實與經驗法則有違。原告另以被告出租予肯德基公司之租
      金與兩造間之租金比較，認二者差異甚大不合理云云。然
      被告出租予肯德基公司之593-31、593-44地號兩筆土地，
      其座落位置係在「三角窗」處，雙面臨路，自與系爭土地
      之價值不同，租金自然不同，且被告出租予肯德基公司之
      標的物，包含建物，與兩造間之標的物僅為土地不同，標
      的物不同，租金自然不同。又被告就系爭設定地上權之土
      地，不論是否找到承租人，均須給付原告租金，負擔一定
      風險，被告若他日將系爭土地建屋出租，自必將上開風險
      成本加入，租金自與單純空地之租金不同。
（四）原告另主張兩造間就系爭土地無租賃關係，依最高法院89
      年台上字424號判決意旨，認被告取得地上權登記，因無
      基地租賃關係存在，致原告受有損害，主張對原告請求返
      還不當得利塗銷地上權云云。但查，上開最高法院89年台
      上字第424號判決意旨，係就地上權尚未辦理登記之情形
      而為闡釋，自應由請求協同辦理地上權登記之人舉證租賃
      關係存在，與本件地上權業已辦理登記完畢之情形不同。
      又系爭土地之地上權設定契約書第(10)欄申請登記以外之約
      定事項第三點載明：「本地上權之設定符合民法第832 條
      及土地法第102條統定辦理」，此項「申請登記以外之約
      定事項」業經代書癸○○交予雙方當事人閱覽後，始由兩
      造交付印鑑章予癸○○代書蓋章，足證兩造確有租賃之意
      思表示合致。復按土地法第102條規定之立法目的，係在
      加強承租人之保護。又同一物上之債權與物權，各自獨立
      存在，除法有明文規定者（如民法第870條規定）外，不
      因其一消滅而受影響。故基地租賃依土地法第102條規定
      辦理地上權登記後，除基地租賃有土地法有關規定之適用
      外，該地上權並應獨立適用民法有關地上權之規定（最高
      法院64年度第5次民庭會議決議、最高法院87年度台上字
      第2766號民事判決參照）。本件系爭二筆土地之地上權設
      定契約書第(10)欄申請登記以外之約定事項第3點既載明：
      「本地上權之設定符合民法第832條及土地法第102條規定
      辦理」，並已辦地上權登記完畢，則系爭地上權已獨立存
      在，揆諸上開最高法院決議及判決之法律見解，地上權自
      不因基地租賃關係而受影響，原告主張不當得利，自無理
      由。
（五）再者，原告不得依民法第89條規定撤銷設定地上權之意思
      表示：按意思表示之內容有錯誤，或表意人若知其事情即
      不為意思表示者，表意人得將其意思表示撤銷之。但以其
      錯誤或不知事情，非由表意人自己之過失者為限。當事人
      之資格或物之性質，若交易上認為重要者，其錯誤，視為
      意思表示內容之錯誤；意思表示，因傳達人或傳達機關傳
      達不實者，得比照前條之規定，撤銷之；前二條之撤銷權
      ，自意思表示後，經過1年而消滅，亦為民法第88條、第
      89條及90條所明定。本件原告並未舉證其錯誤或不知事情
      ，非由原告之過失所致；再者，原告之意思表示，迄本件
      起訴時已逾1年，亦不得再為撒銷。
（六）綜上，聲明請求駁回原告之訴。
三、兩造協商確認之不爭執事項及爭執事項如下（卷第226至228
    頁）：
甲、不爭執事項:
（一）坐落台南市○區○○○段531-45地號及同段593-46地號之
      系爭二筆土地，分別為原告壬○○及己○○母女所有，系
      爭土地登記謄本記載原告於95年1月10日將系爭土地設定
      地上權予被告公司，權利價值為80,000元，存續期間均自
      95年1月6日起至125年1月6日止，地上權設定契約書均另
      記載約定供建築使用，地租按申報地價之年息百分之1計
      算，於每年12月一次付清全年租金等事項（即系爭地上權
      ）。系爭地上權設定約定書上所蓋印之原告二人印章為真
      正，乃原告授權訴外人戊○○（原告壬○○之女、原告己○○之姊）持其等印章交由辦理系爭地上權登記之訴外人
      賴財旺代書所蓋印。
（二）系爭土地現為空地，西南邊面臨台南市○○路○段道路，
      鄰近一百餘公尺處有台南市○○○路，東北邊鄰地即同段
      539- 8地號為細部計畫道路用地（尚未徵收），西北邊鄰
      地即同段593-44地號、593-31地號現供肯德雞炸店營業用
      地，間隔東門路二段365 巷道對面另有麥當勞速食店（詳
      本院卷第97年4 月30日勘驗筆錄及附圖）。95年1 月份之
      土地公告現值分別為每平方公尺73,365元、73, 318 元。
（三）系爭土地係於94年8月1日自同段593-31地號土地分割出來
      ，593-31地號土地原為原告與訴外人乙○○（已死亡）、
      丙○○（乙○○之妻）、邱鏸玉、邱惠真、邱振銘、邱振
      裕、邱振源等邱氏家族共有，分割後之西北邊鄰地即同段
      593-31地號、593-44地號，為訴外人乙○○、丙○○夫妻
      所有，亦分別於94年9月19日及95年1月10日設定地上權予
      被告公司（被告公司之前任負責人丁○○為訴外人乙○○
      、丙○○之子，現任負責人辛○○為丁○○之妻，股東邱
      庚○○、邱淑貞、邱淑蘭等人為訴外人乙○○之女或孫）
      。其中丙○○所有593-44地號土地之地上權設定日期、存
      續期間及租金等相關事項，與系爭土地之設定內容相同。
      被告公司於95年6月23日將乙○○、丙○○上開593-31地
      號、593-44地號及其上建物出租予訴外人肯德基公司經營
      肯德基炸雞店，租期至110年3月22日止，租金（含土地及
      地上建物）每月最低367, 737元，最高588,379元。
（四）被告公司於96年1月17日以存證信函寄交面額各為63, 628
      元及67, 230元，發票日均為95年12月30日（原記載發票
      日期為95年11月30日，經更正為95年12月30日）支票乙紙
      及系爭地上權租金計算表予原告，並於同年2月份再寄交
      租金所得扣繳憑單予原告，均遭原告退回。
乙、爭執事項：
（一）兩造有無設定系爭地上權之意思表示合致？
（二）兩造就系爭土地有無租地建屋之合意？
（三）兩造如有設定系爭地上權之意思表示合致，原告可否主張
      依據民法第88條、第89條規定，撤銷設定地上權之意思表
      示？
（四）原告請求被告塗銷系爭地上權登記，有無理由？
四、得心證之理由：
（一）兩造應無設定系爭地上權之意思表示合致。
   1、按當事人主張有利於己之事實者，就其事實有舉證之責任
      ，民事訴訟法第277條前段定有明文；又當事人主張積極
       事實者，就其事實負舉證之責任，此為舉證責任分配之
       原則（最高法院86年台上字第3198號裁判要旨參考）。
       本件原告主張兩造無設定系爭地上權之意思表示合致，
       請求塗銷地上權登記，被上訴人則以兩造有設定系爭地
       上權之意思表示合致為辯，是依前揭舉證責任分配原則
       ，應由被告就兩造有設定系爭地上權意思表示合致之有
       利積極事實，負舉證之責任。
    2、對此爭執事項，被告雖以系爭地上權登記申請書及地上
       權設定契約書均蓋有原告印鑑章，並以原告對此用印之
       真正亦不爭執之事實，欲證其說。然查，原告於上開登
       記文件用印之原因及經過情形，業據當時出面代理原告
       二人辦理之證人戊○○證述到庭證述：「庚○○在94 年
       間說要將我們之前共有的土地出租，說星巴克與臺灣百
       勝股份肯德基股份有限公司有來接洽承租，後來說要把
       土地出租給臺灣百勝股份肯德基股份有限公司，說雙方
       要簽契約，所以我才與乙○○、庚○○到賴代書那邊蓋
       印鑑章。」、「（問：妳當時有無看到要蓋章的資料？
       ）只有看到空白的表格，我當時把印鑑章交給代書，是
       由代書用印的。」、「（問：當時的認知是要蓋什麼章
       ？）我不知道，他們只叫我拿印鑑去代書那邊，我當時
       心理想應該是跟臺灣百勝股份肯德基股份有限公司承租
       的事情有關。」各等語明確（見本院卷第96頁）。而系
       爭土地係於94年8月1日自同段593-31地號土地分割出來
       ，593-31地號土地原為原告與訴外人乙○○（已死亡）
       、丙○○（乙○○之妻）、邱鏸玉、邱惠真、邱振銘、
       邱振裕、邱振源等邱氏家族共有，分割後之西北邊鄰地
       即同段593-31地號、593-44地號，為訴外人乙○○、丙○○夫妻所有，分別於94年9月19日及95年1月10日設定
       地上權予其等家族所經營之被告公司（被告公司之前任
       負責人丁○○為訴外人乙○○、丙○○之子，現任負責
       人辛○○為丁○○之妻，股東庚○○婷、邱淑貞、邱淑
       蘭等人為訴外人乙○○之女或孫），再以被告公司為出
       租人，於95年6月23日將乙○○、丙○○上開593-31地號
       、593-44地號及其上建物出租予訴外人肯德基公司經營
       肯德基炸雞店等事實，亦為兩造所不爭執。參核證人即
       肯德基公司人員甲○○證述被告公司法定代理人辛○○
       、丁○○夫妻與該公司接洽出租593-31地號、593-44 地
       號土地當時，亦有提供旁邊土地（即原告土地）供該公
       司選擇等語（見卷第92頁）。可知原告陳稱訴外人乙○○於系爭土地辦理分割當時，邀同原告將系爭土地共同
       出租乙情為真，是證人戊○○陳稱其應訴外人乙○○、
       庚○○通知持原告印鑑章至癸○○代書處交付用印當時
       ，主觀上乃係以為欲辦理系爭土地出租予訴外人肯德雞
       公司等語，應為真實可採信。原告主觀上應無設定地上
       權予被告公司之認知，至為明確。
    3、又查，雖系爭地上權設定文件記載權利人一方為被告公
       司，而證人癸○○代書亦證稱：義務人一方（即原告）
       蓋章當時，申請書上關於辦理地上權設定登記事項均已
       填載完成，並有口頭跟義務人說明，且係先拿申請書給
       義務人看後才蓋章，並非讓義務人蓋空白申請書等語。
       然按證人戊○○當時僅係應通知至癸○○代書處用印，
       相關設定資料乃係由訴外人乙○○先前已交付癸○○代
       書，設定申請書及契約書內所記載之租金、設定期間等
       相關內容，亦係癸○○代書依照訴外人乙○○一方囑咐
       其比照先前受委託辦理乙○○、丙○○與被告公司設定
       地上權案件之相同內容辦理，用印當時並未向義務人說
       明相關設定內容等情節，亦據癸○○證述明確（見本院
       卷第95頁），並提出其另受託辦理乙○○、丙○○土地
       地上權設定契約書影本2份供參（見本院卷第95、96 、
       10 0、101頁）。互核其中丙○○所有593-44地號土地設
       定地上權予被告公司之設定日期、存續期間及租金等相
       關事項，確實均與原告系爭土地之設定內容相同，證人
       癸○○與原告己○○、兄邱振源於96年1月22日談話當時
       ，亦曾表示系爭地上權之設定係依照乙○○及庚○○二
       人之意思所為等語，復為被告所不爭執，並有原告提出
       之錄音光碟及譯文可資參佐，足證系爭地上權設定申請
       書及契約書內有關設定權利人、租金計算方式及設定期
       間等內容，均係癸○○代書依照訴外人乙○○單方囑咐
       所為，並非出於兩造意思表示合致之事實，已堪認定。
       又證人戊○○係因訴外人乙○○邀同原告共同出租土地
       予訴外人肯德雞公司之事，始交付原告印鑑章予癸○○
       代書，其主觀認知上乃欲與訴外人肯德雞公司辦理租約
       事宜，亦如前述，故縱認證人戊○○交付印章前曾經代
       書出示上開設定文件，然其主觀上認知之交易對象乃為
       訴外人肯德雞公司，亦難據此認定原告有設定系爭抵押
       權予被告公司之默示意思表示。是由上述情節可知，系
       爭地上權設定文件記載權利人一方為被告公司，應為訴
       外人乙○○與被告公司合意所為，並非出於原告與被告
       公司之意思表示合致，自難執為原告與被告公司有設定
       系爭地上權意思表示合致之證明。
    4、再者，另由系爭地上權所設定之租金價格與系爭土地之
       現況價值，兩者比較觀之，查系爭土地現為空地，西南
       邊面臨台南市○○路○段道路，鄰近一百餘公尺處有台
       南市○○○路，東北邊鄰地即同段539- 8地號為細部計
       畫道路用地（尚未徵收）等情，業經本院會同兩造勘驗
       確認（見本院卷第220頁）。又系爭土地於95年1月份之
       土地公告現值分別為每平方公尺73,365元、73, 318元，
       兩筆土地之當時之公告現值將近50,000,000元一情，亦
       有土地登記謄本在卷可稽。另參酌系爭土地之鄰地即訴
       外人乙○○、丙○○所有出租予訴外人肯德基公司之同
       段593-31地號、593-44地號土地，每月可得租金386,124
       元至588, 379元（含建物），平均每月可得租金大約480
       ,000 元，換算年租金大約高達5,800,000元等情，復有
       相關租賃契約書供參（卷第145頁），顯示系爭土地位處
       台南市商業繁榮地區，不論是買賣價格或租賃價格，均
       應甚高，堪以認定。然而本件地上權所設定之租金計算
       方式，竟係按申報地價之年息百分之1計算，且設定之租
       期竟自95年1月6日起至125年1月6日為止，長達30之久，
       以此換算之95年度之租金則僅分別為63, 628元及67,230
        元之情，亦有被告公司於96年1、2月寄交予原告之租金
       支票、系爭地上權租金計算表及租金所得扣繳憑單等足
       參，顯示與上開鄰地每年可得租金價格，兩者懸殊差距
       甚大，系爭地上權之租金設定條件，顯然甚不合常理，
       以系爭土地之經濟優勢條件，原告實不可能接受此即不
       合常理之租金價格，應無庸疑。是由系爭地上權所設定
       之租金價格與土地之市場價值比較觀之，足見系爭地上
       權之設定應非出於原告明知且確信之意思表示所為，益
       臻明確。兩造應無設定系爭地上權之意思表示合致，洵
       堪肯認。
（二）兩造就系爭土地亦無租地建屋之合意。
      查系爭地上權設定契約書約定事項第1項、第3點另分別記
      載：「約定使用方法：供建築用」、「本地上權之設定符
      合民法第832條及土地法第102條規定辦理，如有不實願負
      法律責任。」等內容，被告並據此主張兩造就系爭土地有
      租地建屋之合意。然查，本件地上權設定案件，乃訴外人
      乙○○囑託代書癸○○所為，相關登記事項亦係癸○○代
      書依據訴外人乙○○單方指示所為，並非出於兩造合致之
      意思表示等事實，已如前述，自難僅憑上開契約書所記載
      內容，遽為兩造有租地建屋合意之證明。又由證人癸○○
      於96年1月22日應原告己○○等人詢問系爭地上權設定內
      容之源由時，屢屢回應陳稱：「地上權設定都有一定的格
      式」等語（見本院卷第182頁反面、183頁、18 4頁），並
      參核該證人提出其另為訴外人乙○○、丙○○土地辦理地
      上權設定契約書約定事項第3點亦均同有上開內容記載等
      情，亦可得推知上開事項之記載，應係承辦代書依其個人
      主觀認定之固定格式所為，要非謂兩造另有租賃合意之事
      實，亦堪認定。
（三）從而，依上所述，本件兩造既無設定系爭地上權之意思表
      示合致，而該地上權之登記，復有妨害原告所有權能，故
      原告依民法第767條所有權妨害排除請求權之規定，訴請
      被告塗銷地上權登記，即屬有據，應予准許。
五、本件事證已臻明確，原告另主張依民法第88條、第89條規定
    撤銷意思表示，並依同法第113條、第114條第1項請求回復
    原狀等事由，暨被告就此部分所為之抗辯陳述，因與判決結
    果無礙，爰不予審酌，併予敘明。
六、按訴訟費用，由敗訴之當事人負擔；法院為終局判決時，應
    依職權為訴訟費用之裁判，分據民事訴訟法第78條及第87條
    第1項定有明文。經核本件應徵之第一審訴訟費用為裁判費
    18,721元，被告既受敗訴判決，應負擔上開訴訟費用，爰依
    前揭規定，併依職權確定之，附此敘明。
七、本件原告之訴為有理由，依民事訴訟法第78條、第87條第1
    項，判決如主文。
中    華    民    國    97    年    7     月    9     日
                  民事第一庭  法  官  陳淑卿
以上正本證明與原本無異。
如對本判決上訴，須於判決送達後20日內向本院提出上訴狀。
中    華    民    國    97    年    7     月    9     日
                              書記官  程欣怡


司法院資訊處製作；財團法人民間司法改革基金會備份。
